最　高　行　政　法　院　判　決
　　　　　　　　　　　　　94年度判字第00418號
上　訴　人　乙○○
訴訟代理人　丙○○
被 上訴 人　國立臺灣大學
代　表　人　甲○○
上列當事人間因退學事件，上訴人對於中華民國92年9月24日臺
北高等行政法院91年度訴字第3814號判決，提起上訴，本院判決
如下：
　　主  文
原判決廢棄，發回臺北高等行政法院。
　　理  由
一、上訴人係國立臺灣大學進修推廣部歷史系二年級學生，因民
    國（以下同）90年度第1學期學業成績不及格科目學分數達
    該學期修習學分總數2分之1，經該校進修教務組91年3月28
    日通知應予退學。上訴人不服，遞經該校學生申訴評議委員
    會提出申訴及提起訴願，均遭決定駁回，遂提起本件行政訴
    訟。
二、上訴人於原審起訴主張：上訴人業經被上訴人通知註冊並繳
    納學費，被上訴人退學通知書理由為上訴人中國現代史甲上
    課目（下稱系爭課程）學期成績零分，惟查系爭課程上訴人
    並未選修，被上訴人逕行列入上訴人選修科目，又班代石峰
    吉並未將加退選課紀錄表分送於上訴人，亦未委託其他同學
    代轉，被上訴人未盡其義務與責任通知學生或家長選修之科
    目及未通知上課曠課之處分，直至學期終了被上訴人方以上
    訴人全班成績未到而退學處分，足見被上訴人具有違法不當
    之行政處分前提存在，且損害於上訴人得有補修補考之權益
    ，求為撤銷原處分及訴願決定等語。
三、被上訴人則以：按「大學學生保留入學資格、轉學、轉系（
    組）所、休學、退學、成績考核、暑期修課、校際選課、出
    國有關學籍處理及其他有關事項，各大學應列入學則，報請
    教育部備查」，大學法施行細則依大學法第31條授權於第29
    條定有明文。又「學生學期成績不及格科目之學分數，達該
    學期修習學分總數2分之1者，應令退學」，為經教育部91年
    3月6日台（91）高（2）字第91025702號函准備查之國立台
    灣大學學則第27條所明定。次按大學法第1條第2項明定：「
    大學應受學術自由之保障，並在法律規定範圍內，享有自治
    權」。而免於國家權力干預之學術自由，首先表現於研究之
    自由與教學之自由，其保障範圍並應延伸至其他重要學術活
    動及研究以外屬於教學與學習範疇之事項，職是，諸如課程
    設計、科目訂定、講授內容、學力評定、考試規則等事項，
    均屬大學自治之權限，關此情事，司法院釋字第380號解釋
    闡釋甚明在案。又「受理學生退學或類此處分爭訟事件之機
    關或法院，對於其中涉及學生之品行考核、學業評量或懲處
    方式之選擇，應尊重教師及學校本於專業及對事實真象之熟
    知所為之決定，僅於其判斷或裁量違法或顯然不當時，得予
    撤銷或變更」，司法院釋字第382號解釋亦闡釋甚明。準此
    以言，大學既應受學術自由之保障，科目訂定、學力評定等
    事項又屬大學自治權限，而涉及學生品行考核、學業評量或
    懲處方式之選擇，教師及學校並享有判斷餘地及裁量權限，
    應尊重教師及學校本於專業及對事實真象之熟知所為之決定
    。職是，大學以學業成績不及格學分達修習學分數一定比例
    為退學規定乃為維持學術品質之重要自治事項，依法自應受
    到尊重。查本件上訴人90年度第一學期修習學分數總數為13
    學分，不及格學分數為7學分，已達修習學分數2分之1學分
    ，經被上訴人依據前開學則第27條規定，於91年3月28日通
    知應予退學，於法洵屬無違。次查被上訴人所設選課程序，
    業於被上訴人90年學度第一學期選課注意事項及繳交學雜費
    （註冊）須知中，分就「三階段選課」（即：一、必修代入
    課程；二、初選；及三、加退選）及「選課更正」（發現所
    選課程不符，得於一週內辦理更正）等程序詳細說明。其中
    ，凡屬必修代入課程，均由電腦於暑假期間自動就學生選課
    檔中建檔；開學前學生以電話語音或電腦網頁方式進行初選
    時，並可查詢所有選課紀錄；嗣後並會將學生初選紀錄列為
    加退選紀錄表，由班代領取發給全班同學，以辦理加退選課
    程，如未領取或遺失者，並可向註冊單位申請補發，若無加
    退選或未繳回該表者，即以初選紀錄表為選課結果；加退選
    完畢後，會列印加退選後選課清單，由學生核對，倘若與加
    退選紀錄表不符者，應於一週內向註冊單位辦理更正，且若
    有特殊情況，經系主任及任課教師同意，仍得更改。本件上
    訴人所稱並未選修之系爭課程「中國現代史甲上」課目，乃
    歷史系二年級必修代入課程，依程序乃由電腦自動建檔，且
    屬必修課程。此類必修課程於一年級課程中即已存在，應屬
    學生必修且應知悉之事項，上訴人既已為二年級學生，自不
    能就此等必修帶入課程諉為不知；且上訴人於加退選確定後
    預繳12學分之學分費，若依其自承僅選修10學分，依規定可
    辦理學分費補費或退費卻未辦理，殊難謂其不知悉自己選課
    情形；況上訴人於選修課程時復未自電話語音、電腦網頁及
    選課後選課紀錄表中以為瞭解注意個人選課情形，於此亦難
    謂其無重大過失。職是，上訴人起訴主張被上訴人原退學處
    分應予撤銷，於法自屬無據。
四、原審斟酌全辯論意旨及調查證據之結果，略以：按「為維持
    學術品質，健全學生人格發展，大學有考核學生學業與品行
    之權責，其依規定程序訂定有關章則，使成績未符一定標準
    或品行有重大偏差之學生予以退學處分，亦屬大學自治之範
    疇．．．；立法機關對有關全國性之大學教育事項，固得制
    定法律予以適度之規範，惟大學於合理範圍內仍享有自主權
    。」司法院釋字第563號解釋可參，是前揭國立台灣大學學
    則第27條規定，應予適用。而依被上訴人90年學度第1學期
    選課注意事項及繳交學雜費（註冊）須知中，分就「三階段
    選課」（即：一、必修代入課程；二、初選；及三、加退選
    ）及「選課更正」（發現所選課程不符，得於一週內辦理更
    正）等程序詳細說明。其中，凡屬必修帶入課程，均由電腦
    於暑假期間自動就學生選課檔中建檔；開學前學生以電話語
    音或電腦網頁方式進行初選時，並可查詢所有選課紀錄；嗣
    後並會將學生初選紀錄列為加退選紀錄表，由班代領取發給
    全班同學，以辦理加退選課程，如未領取或遺失者，並可向
    註冊單位申請補發，若無加退選或未繳回該表者，即以初選
    紀錄表為選課結果；加退選完畢後，會列印加退選後選課清
    單，由學生核對，倘若與加退選紀錄表不符者，應於一週內
    向註冊單位辦理更正，且若有特殊情況，經系主任及任課教
    師同意，仍得更改。查系爭課程為歷史系二年級必修課程，
    依程序乃由電腦自動建檔帶入，學校課程中分必修、必選及
    選修，乃大學生之基本常識，上訴人既已為二年級學生，且
    其一年級即89學年度第1學期，即有此類必修由電腦自動建
    檔帶入課程存在，自不能就此等必修帶入課程諉為不知。且
    上訴人該學期90年9月10日初選時，曾選修中國近代史甲上
    及中國經濟史上，電腦網頁上除顯示該二選修課程外，同時
    顯示必修帶入之世界通史上及系爭課程，上訴人既知悉世界
    通史上之課程並上課考試而有學期成績，則其主張不知有系
    爭課程，自屬卸責之詞。又上訴人於加退選確定後預繳12學
    分之學分費，若依其自承僅選修10學分，依規定可辦理學分
    費退費卻未辦理，所稱不知悉自己選課情形云云，亦無可採
    。另按被上訴人學生申訴評議委員會申訴評議決定書中石峰
    吉之說明及上訴人在89年度第1學期時之加退選紀錄，則上
    訴人對於初選後尚可為加退選之選擇，自不能諉為不知，縱
    因學生自治選出之班代未能轉交，上訴人仍可逕向被上訴人
    辦理；再者，依被上訴人91年4月29日訴願答辯所附其進修
    教務組答覆書所載，對於選課之補強作業，若學生遲延辦理
    更正，在期末考試前，發現有誤，以正當理由申請，該組依
    然審慎受理，對學生權益，已給予充分保障，上訴人對自己
    加退選課程之事項，應注意能注意而不注意，自有過失。綜
    上，上訴人對於系爭必修課程得零分，自有過失，其因而致
    90年度第一學期學業成績不及格科目學分數，達該學期修習
    學分總數2分之1，被上訴人所為應予退學之處分並無違誤，
    因而將原處分及訴願決定均予維持，而駁回上訴人之訴。
五、上訴意旨略以：原判決以班代石峰吉領出全班之加退選課紀
    錄表轉交同學，其因整週未見上訴人，無法轉交而退還被上
    訴人，惟上訴人是否整週未上課？且被上訴人並未公告有關
    退選課之相關事宜，被上訴人過失部分，原審未予詳查。（
    二）上訴人業經被上訴人通知註冊並繳納學費後，被上訴人
    才以學分不足退學處分，原審未就此被上訴人之過失加以說
    明，而有行政訴訟法第243條第2項第6款判決不備理由之違
    誤。請求將原判決廢棄，並撤銷訴願決定及原處分等語。
六、本院按：「為維持學術品質，健全學生人格發展，大學有考
    核學生學業與品行之權責，其依規定程序訂定有關章則，使
    成績未符一定標準或品行有重大偏差之學生予以退學處分，
    亦屬大學自治之範疇；立法機關對有關全國性之大學教育事
    項，固得制定法律予以適度之規範，惟大學於合理範圍內仍
    享有自主權。．．．大學對學生所為退學之處分行為，關係
    學生權益甚鉅，有關章則之訂定及執行自應遵守正當程序，
    其內容並應合理妥適，乃屬當然。」司法院釋字第563號解
    釋（第3段）有案。次按「學生選課，須依各院系規定之科
    目及公告之當學期選課注意事項辦理。」「學生加選科目應
    經該科授課教師簽章同意，其加、退選科目，應於每學期規
    定期限內行之，經導師及系主任之核准後送教務處登記，逾
    期不予受理。學生未按照規定辦理加退選手續者，其自行加
    選科目、成績、學分概不予承認，其自行退選科目，成績概
    以零分計算。」「學生學期學業成績不及格科目之學分數，
    達該學期修習學分總數2分之1者，應令退學。」為國立台灣
    大學學則第13條、第15條、第27條所明定。又被上訴人90年
    度第1學期選課注意事項及繳交學雜費（註冊）須知規定：
    「（A）電腦選課系統使用方式說明．．．。（B）身分代碼
    、操作密碼與實施對象．．．。（C）電腦選課須知：◆選
    課包括「初選」與「加退選」等作業，其中初選是在開學前
    （暑假、寒假期間）實施。◆選課應依規定時間辦理，逾期
    不得補辦。未能如期辦理初選者，一律於加退選期間辦理選
    課，此後不得再行選課。1.必修帶入課程：●為簡化學生選
    課手續，學士班各系必代課程（必修且排課時指定帶入之課
    程），均由電腦於初選前帶入；若因先修科目不及格而遭擋
    修時，則必代課程將會於初選第二階段結束後刪除之。．．
    ．2.初選：請務必先與指導老師研商修習課程，避免在加退
    選課紀錄表送交指導老師簽名時，有過多的更動徒增困擾，
    並依個人情況可採用「電話語音」或「電腦網頁」方式，分
    為「科目登記」（之後有課程分發處理）及「科目加退」（
    之後有擋修等檢查）兩個階段，以課程時間表上五碼之「科
    目流水號」進行選課。．．．3.加退選（90年10月2日至90
    年10月8日）：加選務請於課程時間表上填寫正確之五碼「
    科目流水號」、課程編號及班次。●（90年）9月17日後向
    系、所、進修教務組辦公室領取加退選課紀錄表（未領到者
    請逕向註冊單位領取）。●辦理退選者，請逕行於加退選課
    紀錄劃〤，加選者需寫明欲加選課程之課號、班次及相關資
    料後，再送請任課教師簽章。●加選體育課需經任課教師簽
    章及體育室核准。●不論有無加退選，均請同學於加退選課
    紀錄表上簽名確認，並於表上填寫聯絡電話，於截止日前繳
    回各系、所、進修教務組辦公室（需經導師核可之系所，要
    經由導師簽章）。●以上手續完成後，註冊單位即以學生簽
    名繳回之加退選課紀錄表作為本學期之選課依據，嗣後非有
    特殊情況，並經系（所）主任及任課教師之同意，不得更改
    。◆更正：加退選後第三週，請向系、所、進修教務組領回
    加退選後選課清單。如發現紀錄所載與所選課程不符時，應
    於一週內逕向所屬註冊單位辦理更正（僅限更正，不得藉以
    辦理加退選）。」由上規定觀之，被上訴人90年學度第1學
    期選課注意事項及繳交學雜費（註冊）須知中，分就「三階
    段選課」即：一、必修代入課程；二、初選；三、加退選及
    「選課更正」等程序予以規定說明。其中，凡屬必修帶入課
    程，均由電腦於暑假、寒假期間自動就學生選課檔中建檔；
    開學前學生以「電話語音」或「電腦網頁」方式進行初選時
    ，並可查詢所有選課紀錄；嗣後復將學生初選紀錄列為加退
    選課紀錄表，由學生領取，以辦理加退選課程並簽名確認，
    作為學生本學期之選課依據；加退選完畢後，又列印加退選
    後選課清單，由學生核對，倘若與加退選課紀錄表不符者，
    應於一週內向註冊單位辦理更正，且若有特殊情況，經系（
    所）主任及任課教師同意，仍得更改。核其內容合理妥適，
    於學生選課修習權益之維護周全得宜，故如學生未按照規定
    辦理加退選，自可適用被上訴人前開學則第15條規定，其自
    行加選科目、成績、學分不予承認；自行退選科目，成績概
    以零分計算。惟被上訴人前開須知，於「必修帶入課程」既
    規定「為『簡化學生選課手續』，學士班各系必代課程（必
    修且排課時指定帶入之課程），均由電腦於初選前帶入」；
    而加退選階段復明確規定「『不論有無加退選』，均請同學
    『於加退選課紀錄表上簽名確認』」；「以上手續完成後，
    註冊單位『即以學生簽名繳回之加退選課紀錄表』『作為本
    學期之選課依據』」，則學生於該學期如未於「加退選課紀
    錄表」上簽名確認，並繳回各系、所、進修教務組辦公室，
    其該學期之選課手續即屬尚未完成，若無其他符合正當程序
    之相關規定，尚難以學生之「初選」憑為學生該學期選課之
    依據。再學生簽名確認繳回之「加退選課紀錄表」既為被上
    訴人學生本學期之選課依據，且依被上訴人前揭學則規定，
    影響學生課程之修學與成績，如學生學期學業成績不及格科
    目之學分數，達該學期修習學分總數2分之1者，並應令退學
    ，從而，該「加退選課紀錄表」應依循正當程序送達學生簽
    名確認，乃屬當然。本件上訴人於90年9月10日以「電腦網
    頁」辦理初選後，係由班代石峰吉領取全班之「加退選課紀
    錄表」轉交班上同學，有上訴人該初選「電腦網頁」及「加
    退選課紀錄表領取冊」影本附訴願卷可稽。惟石峰吉於被上
    訴人學生申訴評議委員會評議時到會表示：其確曾領出全班
    （包括上訴人）之加退選課紀錄表，但因整週上課都無法找
    到上訴人，以致無法親自將加退選課紀錄表送達上訴人本人
    ，因此將之送還被上訴人進修推廣部進修教務組等語，此亦
    經該申訴評議委員會於評議決定書敘明在卷，並為被上訴人
    所不爭。查被上訴人學生眾多，有關學生文件之送達，以由
    班代代表領取交付方式為之，固可節省人力、物力及提升送
    達績效；然如擬送達與學生之文件關係學生權益甚鉅，而以
    班代轉交方式送達未獲結果，為維護學生權益，仍應依循其
    他方式，妥適送達。本件上訴人雖未於加退選期限內自行向
    註冊單位領取該「加退選課紀錄表」簽名確認，然該「加退
    選課紀錄表」之由上訴人領取並簽名確認，影響上訴人系爭
    學期之選課與修習學分權益甚鉅，被上訴人於執行該「加退
    選課紀錄表」送達時，揆諸司法院釋字第563號（第3段）解
    釋意旨及上述說明，自應遵守正當程序，於班代石峰吉轉交
    未果，仍應依循其他方式妥適送達上訴人。尚難以上訴人未
    收到班代石峰吉轉交之加退選課紀錄表，而認被上訴人為簡
    化學生選課手續於初選前之系爭必修帶入課程「中國現代史
    甲上」，上訴人未注意辦理退選，遂片面歸咎為上訴人之過
    失，以零分計算，並列入上訴人系爭學期修習學分，以上訴
    人學期學業成績不及格科目分數，達該學期修習學分總數2
    分之1，應予退學。原判決以上訴人對自己加退選課程之事
    項，應注意能注意而不注意，致系爭必修課程得零分並遭退
    學，為有過失，維持被上訴人原處分及訴願決定，尚有違誤
    。又依被上訴人學則及前開90年學度第1學期選課注意事項
    及繳交學雜費（註冊）須知，均無被上訴人主張「若無加退
    選課或未繳回加退選課紀錄表者，不作加退選動作，即以初
    選紀錄作為選課結果」規定，原審就上訴人此部分之主張未
    予調查審認，並載明其認定之依據；另被上訴人於學生申訴
    評議委員會評議階段，以「答覆書」就上訴人選課情形陳稱
    ：「3.本組對彭生（即上訴人）加退選之處理：（1）因未
    繳回『加退選課紀錄表』，故對彭生選課檔未作任何更動，
    仍是初選時原貌。（2）在製發『加退選後選課清單』時，
    在清單中加註『請繳回加退選紀錄表』字樣，依清單內容，
    理應詳核，但至學期結束，彭生從未出面表示異議或更正」
    等語，則上訴人有否收受被上訴人製發之「加退選後選課清
    單」（其上列載上訴人本學期選課名稱依序為：世界通史上
    （學分4）、中國現代史甲上、中國近代史上、中國經濟史
    上（以上3科目學分各3分），而可認為上訴人已因收到該「
    加退選後選課清單」未予更正，足以作為上訴人本學期補正
    確認之選課依據，原審未予調查論斷，亦嫌疏失。至上訴人
    預繳之學分費是否與其所稱實際選修之學分相符，或曾自行
    辦理退學，尚不能憑為不利上訴人之認定。上訴意旨據以指
    摘原判決，求予廢棄，非全無理由，應將原判決廢棄，並發
    回原法院查明事實後，另為適法之判決，以資救濟。
據上論結，本件上訴為有理由，依行政訴訟法第256條第1項、第
260條第1項，判決如主文。
中    華    民    國    94    年    3     月     24   日
                  第三庭審判長法  官　廖　政　雄
                              法  官　林　清　祥
                              法  官　鍾　耀　光
                              法  官　姜　仁　脩
                              法  官  胡　國　棟
以  上  正  本  證  明  與  原  本  無  異
中    華    民    國    94    年    3    月    24     日
　　　　　　　　　　　　　　　書記官　陳　盛　信
